臺灣高等法院刑事判決　　　　　　　　 94年度上易字第558號
上　訴　人
即　被　告　丙○○
選任辯護人　陳威男律師
上列上訴人因詐欺案件，不服臺灣板橋地方法院93年度易字第
960 號，中華民國94年1月18日第一審判決（起訴案號：臺灣板
橋地方法院檢察署93年度偵字第1721號），提起上訴，本院判決
如下：
    主  文
原判決撤銷。
丙○○意圖為自己不法之所有，以詐術使人將本人之物交付，處
有期徒刑參月，如易科罰金，以參佰元折算壹日。
    事  實
一、丙○○係位於臺北縣鶯歌鎮○○街三七號之巧悅美髮店負責
    人，參加林青芳所招組之互助會，另該店內之美髮師甲○○
    及甲○○當時之女友乙○○亦經丙○○之介紹共同參加一會
    ，而該互助會於民國九十二年七月份開標結果係由甲○○及
    乙○○得標。丙○○於九十二年七月十五日上午知悉會首林
    青芳將於當日中午前往巧悅美髮店將得標之會款新臺幣（下
    同）十九萬六千元交付予甲○○，竟意圖為自己不法之所有
    ，於同日十五時十分許，在巧悅美髮店內，向甲○○佯稱乙○○來電表示因急需用錢，委伊向甲○○領取應分得之會款
    九萬八千元，並由伊匯予乙○○云云，以此方式施用詐術，
    致甲○○信以為真而陷於錯誤，將九萬八千元之款項交付予
    丙○○，丙○○於取得該筆款項後，隨即前往臺北國際商業
    銀行（下稱為臺北國際商銀）鶯歌分行，將其中九萬八千元
    匯入誠泰商業銀行（下稱為誠泰銀行）土城分行帳號000
    000000000號帳戶（該帳戶係由年籍不詳之人持偽
    造「莊富凱」國民身分證於九十二年六月十一日冒名申辦開
    戶）。
二、案經乙○○告發後由臺灣板橋地方法院檢察署檢察官偵查聲
    請簡易判決處刑。
    理  由
一、訊之被告丙○○對於上揭時地以受告發人乙○○（按檢察官
    原列乙○○為告訴人，惟本件詐欺犯罪之直接被害人為交付
    款項之甲○○而非乙○○，具告訴權者應為甲○○，故乙○○本件請求訴追意思表示之性質應屬無告訴權人之告發）委
    託為由，而向甲○○取得十四萬八千元（其中五萬元為被告
    以本人名義向甲○○借款），並將其中九萬八千元匯入誠泰
    銀行土城分行帳號000000000000號帳戶內之事
    實，固坦認不諱，惟矢口否認有何詐欺犯行，辯以當時確係
    接獲告發人乙○○以門號0000000000號之行動電
    話來電表示急需用錢，乃依告發人邱瓊英之指示向甲○○取
    得款項後匯款，匯款時雖接獲甲○○來電謂告發人邱瓊英表
    示不要匯款等語，然嗣後又接獲告發人邱瓊英來電催促儘快
    匯款，伊認此係甲○○與告發人乙○○間發生糾葛，遂僅將
    其中告發人應得之匯款九萬八千元匯出，餘五萬元則認係甲○○改變心意不願借告發人乙○○，乃未予匯出云云。
二、經查：
  (一)被告丙○○係位於臺北縣鶯歌鎮○○街三七號之巧悅美髮店
    負責人，參加林青芳所招組之互助會，另該店內之美髮師甲○○及甲○○當時之女友即告發人乙○○亦經丙○○之介紹
    共同參加一會，而該互助會於九十二年七月份開標結果係由
    甲○○及告發人得標，被告於九十二年七月十五日上午接獲
    林青芳來電知悉林青芳將於當日中午前往巧悅美髮店將得標
    之會款十九萬六千元交付予甲○○，嗣於同日十五時十分許
    在巧悅美髮店內，向甲○○稱告發人來電表示因急需用錢，
    委伊向甲○○領取應分得之會款九萬八千元，由伊匯予乙○○云云，甲○○因而將九萬八千元之款項交付予被告，被告
    於取得該筆款項後，隨即前往臺北國際商銀鶯歌分行，將其
    中九萬八千元匯入誠泰銀行土城分行帳號00000000
    0000號帳戶等情，業經被告自承無訛，核與證人甲○○
    所為證述相符，並有卷附臺北國際商銀匯款回條聯、誠泰銀
    行交易明細查詢單各乙紙可據。又上開誠泰銀行土城分行帳
    號000000000000號帳戶，係由年籍不詳之人持
    偽造「莊富凱」國民身分證冒名申辦開戶，此亦有臺北縣政
    府警察局土城分局九十三年二月十一日北警土刑字第○九三
    ○○○三八六三號函、莊富凱口卡片、法務部戶役政連結作
    業系統查詢報表、誠泰銀行土城分行九十二年八月四日誠泰
    銀行土城字第三十號函附該帳戶之存摺存款帳戶基本資料查
    詢單、交易明細查詢單及開設帳戶時所附偽造莊富凱國民身
    分證影本（其上所載年籍資料除姓名及身分證統一編號外，
    餘均與前開口卡片所載莊富凱之資料不符）各乙份足稽。是
    以被告以受告發人委託為由向甲○○取得上開款項，並將其
    中部分款項匯入不詳之人以偽造證件所開設帳戶之事實，已
    足認定。又告發人乙○○結證堅指從未以電話委託被告取款
    及匯款等語，與被告所辯容有出入，從而本件之查證重點，
    乃在於告發人是否確有委託被告之情事？如無，被告是否受
    告發人或其他第三人所施用詐術之誤導，使其主觀上認為係
    受告發人之委任而為之。易言之，被告是否構成詐欺犯罪，
    其關鍵端在被告主觀上是否明知未受告發人本人之委託而為
    上開行為。
  (二)查被告以受告發人委託為由而向甲○○取得十四萬八千元之
    款項而離開後，甲○○隨即撥打告發人乙○○平日所使用之
    0000000000號行動電話確認，經告發人乙○○於
    電話中明確否認其事，並要求甲○○立即打電話阻止被告，
    甲○○亦隨即撥打數次電話阻止被告匯款等情，此經證人甲○○及告發人乙○○均供陳一致在卷，並與證人丁○○證述
    關於所見甲○○與告發人乙○○以電話確認未委託被告取款
    之情形相為吻合，被告亦坦認確曾接獲證人甲○○及丁○○
    來電阻止匯款，另核證人甲○○所持0000000000
    號行動電話雙向通聯紀錄，亦確有於九十二年七月十五日十
    五時十九分與告發人乙○○所持0000000000號行
    動電話通話二百零九秒，隨後並於同日十五時二十三分、二
    十五分、二十七分及二十九分與被告所持00000000
    00號分別通話二十六秒、九十六秒、十八秒及十一秒之紀
    錄，堪認告發人乙○○及證人甲○○此部分所述屬實。此外
    又別無事證可認告發人乙○○確有以電話委託被告匯款之情
    事，是以告發人乙○○並未委託被告向甲○○取款及匯款之
    事實，應堪認定。
  (二)被告雖辯稱當時接獲告發人乙○○來電委託，而當時行動電
    話顯示來電之電話號碼為0000000000號云云，然
    告發人乙○○平日所使用之行動電話門號為0000000
    000號，並非上開之0000000000號，此為被告
    及告發人乙○○均是認一致在卷；而該000000000
    0號電話，則係由不詳之人持偽造「謝日富」名義之證件於
    九十二年六月十九日所申辦，此亦有臺北縣政府警察局土城
    分局九十三年二月十一日北警土刑字第○九三○○○三八六
    三號函及中華電信行通分公司客戶服務處九十二年八月六日
    行客服（九二）字第○九四號函附客戶資料表各乙份可按，
    是被告所稱告發人乙○○係以上開0000000000號
    行動電話致電委託取款、匯款乙節是否屬實，已非無疑。再
    者，被告係於九十二年七月十五日十五時三十八分四十六秒
    匯出上開九萬八千元之款項，此經證人即臺北國際商銀當時
    承辦人員李昕潔到庭證述明確，並有臺北國際商銀匯款申請
    單一紙存卷可考；而依被告所陳，其係於九十二年七月十五
    日十五時十五分許，在距離巧悅美髮店約步行三分鐘路程之
    友人丁○○店內接獲告發人以0000000000號電話
    撥打之來電，委其向甲○○拿取會款及借款後代為匯款，嗣
    其走回巧悅美髮店向甲○○說明上情並向甲○○取得九萬八
    千元會款，另以其本人名義向林秉華借得五萬元後，始前往
    臺北國際商銀鶯歌分行辦理匯款事宜。然參諸卷附0000
    000000號雙向通聯紀錄所示，該電話於被告在九十二
    年七月十五日十五時三十八分匯出款項前，與被告所持00
    00000000號電話之數次通話，係始自當日十五時十
    四分五十四秒該電話撥打被告電話而未接通（通話時間為零
    秒）後，被告陸續於十五時二十一分三十八秒、十五時二十
    一分五十七秒及十五時二十四撥打上開電話分別通話三秒、
    九十七秒及八十秒，其後上開0000000000號又於
    十五時二十六分三十六秒及二十八分五秒時，先後撥打被告
    電話分別通話七十秒及三十七秒，嗣被告又於十五時三十分
    二十六秒撥打上開電話通話七十五秒。則依上開通聯紀錄所
    示，茍被告確係依持上開0000000000號電話自稱
    告發人之人指示而代向甲○○取款及匯款，是其接獲委任電
    話之時間當係在十五時二十一分三十八秒之後無訛。惟甲○○於交付款項予被告後，曾致電告發人乙○○確認邱女並無
    未委託被告取款後，旋撥打電話阻止被告匯款情事，為被告
    所自承，而甲○○所持0000000000號行動電話雙
    向通聯紀錄，其於於案發當日下午與告發人乙○○之通話，
    係始自當日十五時十九分十一秒通話二百零九秒，其後遲至
    十五時五十二分二人始有第二次通話之紀錄，以其通話時點
    及時間長短觀之，該次於十五時十九分十一秒開始長達二百
    零九秒之通話紀錄，堪認即係甲○○於交付款項予被告後，
    隨即撥打向告發人乙○○確認並因而得知乙○○並未委託被
    告取款情事之通話，可見被告向甲○○取款之時間當係於該
    次通話時間即十五時十九分十一秒前之某時，然被告所述接
    獲0000000000號電話之指示而向甲○○取款之時
    間 (即同日十五時二十一分三十八秒以後)，竟在其已向甲○○取得款項之後 (向甲○○取得款項之時間為同日十五時
    十九分十一秒之前某時)，其所辯顯與卷存事證扞格，自難
    憑採。
  (三)又證人甲○○於向告發人確認並無委任被告取款匯款情事後
    ，隨即致電被告阻止其匯款，業經證人甲○○結證明確，核
    並與告發人乙○○所為委請證人甲○○阻止被告匯款之供述
    合致，被告亦坦認於銀行時確有接獲證人甲○○阻止匯款之
    來電，均據前述。再核甲○○其所持0000000000
    號行動電話雙向通聯紀錄所示，確於同日十五時二十三分、
    二十五分、二十七分及二十九分與被告所持0000000
    000分別通話二十六秒、九十六秒、十八秒及十一秒，可
    知甲○○即係於上開時間以電話阻止被告匯款。然被告實際
    匯出款項之時間為當日十五時三十八分四十六秒，已如前述
    ，易言之，被告在完成匯款手續前已接獲證人甲○○四次來
    電阻止匯款，按被告如僅係受託取款及匯款，於此狀況下應
    可理解容有爭議發生，為免自身日後身陷他人間財務糾葛，
    依一般情形當會保留該款項俟查明確實狀況後再為合適之處
    理，斷無繼續匯款之可能性。然被告竟無視證人甲○○連續
    四次致電阻止而仍予匯款，顯與一般受託之常情有違，難認
    其所辯屬實。
  (四)再者現今以電話詐騙取財之情形雖所在多有，然該等詐騙情
    形均係虛構一簡單之緊急狀況而詐使接獲電話之人匯款，而
    本件茍被告所稱其係因接獲自稱告發人之電話而為本件取款
    、匯款行為等情屬實，該撥打電話之人顯對被告、告發人、
    證人甲○○三人之關係，及其等參與互助會與開標、得標之
    情形均知之甚詳，方能為如被告所稱之取款、匯款等詳細指
    示，此與一般電話詐財之狀況顯屬有間，是應可排除被告係
    受他人電話詐騙之可能性。另被告雖稱其如有意詐騙，何需
    於事後立即報案，並請警察去電誠泰銀行止付云云。然而，
    被告與告發人乙○○、甲○○皆為熟識之人，其佯以受乙○○之託向甲○○取款之舉，既為邱、林二人查覺有異，在無
    法自圓其說之情況，虛以受害人之姿向警報案，以掩飾犯行
    ，非無可能，自不得以其事後報警為有利之認定。辯護人請
    求傳喚證人施榕鋒、丁○○證明報案當時之經過情形，核屬
    不必要，附此敘明。
  (五)綜上，被告以受告發人委託為由向甲○○取得款項，並將其
    中部分款項匯入不詳之人以偽造證件所開設帳戶，然告發人
    乙○○實際上並未委託被告為此等行為，而被告所辯係自稱
    告發人乙○○之人以0000000000號以電話委託其
    為本件取款匯款行為云云，依現存相關電話通聯紀錄顯示亦
    存有矛盾及與常情不符之情形，且與一般受電話詐財之狀況
    亦不相同，被告此項置辯即難認與事實相符，委無足採。則
    告發人乙○○既未授權被告代向甲○○取款及匯款，被告所
    稱何以代為取款、匯款之緣由亦難認屬實，參酌其對告發人
    乙○○與證人甲○○間之關係及得標情形均為知悉，所稱來
    電委託之電話與匯入之帳戶，俱係不詳之人持偽造證件所申
    辦，該帳戶又非告發人乙○○名義，而被告於接獲甲○○多
    次來電阻止匯款後，竟仍違反常情繼續匯出部分款項各情，
    相互以觀，本件被告係於九十二年七月十五日上午接獲會首
    林青芳電話，得知林青芳將於當日中什交付甲○○及告發人
    所標得會款予甲○○，乃基於為自己不法所有之意圖，虛構
    受告發人委任之理由代向甲○○領取會款，以此方式施用詐
    術致甲○○陷於錯誤信以為真，而如數交付九萬八千元之事
    實，應足認定。是以本件事證明確，被告如事實欄所載之犯
    行堪為認定，應予依法論科。至辯護人雖請求再予傳喚證人
    丁○○，惟未就與本案待證事實之關連有所釋明，其聲請即
    屬不合法，本院自無傳訊之必要，附此敘明。
三、核被告丙○○所為，係犯刑法第三百三十九條第一項之詐欺
    取財罪。原審據以論罪科刑固非無見，惟被告向甲○○取得
    之十四萬八千元，其中五萬元，係以本人之名義向甲○○借
    款之情，業據證人甲○○證述綦詳。姑不論被告借用該筆款
    項之動機為何？惟甲○○決定出借五萬元與否，所考量者無
    非被告本身之資力及信用，而甲○○復未指證被告向其借用
    五萬元時，客觀上有若何詐術之施用，是此部分之交付之款
    項，自難認係被告施詐所得，原審將之算入被告詐騙所得，
    即有未洽，雖被告上訴意旨執原審抗辯之陳詞，否認詐欺，
    為無理由 (此部分不在檢官起訴範圍)，惟原審判決既有上
    述可議之處，自應由本院將原審判決撤銷，自行改判。爰審
    酌被告並無犯罪前科，有臺灣高等法院被告全國前案紀錄表
    在卷可稽，素行非劣，因貪圖他人財物而為本件行為之犯罪
    動機、施用詐術之犯罪手段、詐得之金額非鉅、惟迄今仍未
    與告發人或證人甲○○達成民事和解之犯罪後態度等一切情
    狀，量處如主文所示之刑，並諭知易科罰金之折算標準，以
    資懲儆。
據上論斷，應依刑事訴訟法第369條第1項前段、第364條、第299
條第一項，刑法第339條第1項、第41條第1項前段，罰金罰鍰提
高標準條例第1條前段、第2條，判決如主文。
本案經檢察官郭弘佑到庭執行職務。
中　　華　　民　　國　　94　　年　　5　　月　　23　　日
　　　　　　　　　刑事第三庭審判長法　官  楊照男
　　　　　　　　　　　            法　官  周政達
  　　　　　　　　　　　　　      法　官  江振義
以上正本證明與原本無異。
不得上訴。
                                  書記官  劉文美
中　　華　　民　　國　　94　　年　　5 　　月　　25　　日
附錄：本案論罪科刑法條全文
中華民國刑法第339條
 (普通詐欺罪)
意圖為自己或第 3 人不法之所有，以詐術使人將本人或第 3 人
之物交付者
，處五年以下有期徒刑、拘役或科或併科 1000 元以下罰金。
以前項方法得財產上不法之利益或使第 3 人得之者，亦同。
前二項之未遂犯罰之。
